【裁判字號】    99,消債更,1
【裁判日期】    990211
【裁判案由】    聲請更生程序
【裁判全文】
臺灣彰化地方法院民事裁定             99年度消債更字第1號
聲  請  人
即  債務人  甲○○
上列當事人聲請消費者債務清理事件，本院裁定如下：
    主  文
更生之聲請駁回。
聲請費用新臺幣壹仟元由聲請人負擔。
    理  由
一、按債務人對於金融機構因消費借貸、自用住宅借款、信用卡
    或現金卡契約而負債務，在聲請更生或清算前，應提出債權
    人清冊，以書面向最大債權金融機構請求協商債務清償方案
    並表明共同協商之意旨；協商不成立時，應付與債務人證明
    書；自債務人提出協商請求之翌日起逾30日不開始協商，或
    自開始協商之翌日起逾90日協商不成立，債務人得逕向法院
    聲請更生或清算，消費者債務清理條例第151條第1項、第4
    項、第153條分別定有明文。次按債務人不能清償債務或有
    不能清償之虞者，得依本條例所定更生或清算程序，清理其
    債務，消費者債務清理條例第3條定有明文。又聲請更生或
    清算不合程式或不備其他要件者，法院應以裁定駁回之，但
    其情形可以補正者，法院應定期間先命補正，復為同條例第
    8條所明定。
二、聲請人聲請意旨略以：
  (一)聲請人債務總額達新臺幣（下同）788,804元，有不能清償
    債務之情事，前於民國97年7月7日曾以書面向最大債權金融
    機構香港商香港上海豐銀行股份有限公司（下稱豐銀行
    ）請求共同協商債務清償方案，而豐銀行提出分178期、
    年利率百分之3、每期5,500元之協商條件，以此計算，聲請
    人之債務總額高達979,000元，較各債權銀行協商開始後回
    報之債務總額788,804元，高出約20萬元，惟聲請人本即因
    積欠債務而造成生活極大壓力，欲藉協商機制解決債務問題
    ，且金融機構本已於無擔保借款中收取極高利息，現卻又於
    協商機制追繳高額利息，使協商後之債務金額反高於原債務
    金額聲請人實難以接受，致豐銀行以「要求撤銷原已協商
    通過之還款方案並要求更優惠還款方案」為由，而協商不成
    立。
  (二)聲請人前於惟冠企業有限公司任職時，平均每月薪資收入約
    18,000元，現以打零工、兼差賺取收入，目前平均每月收入
    約18,000元。
  (三)又聲請人父親許金塗因有輕度肢體障礙，現無工作，母親曾
    秀青每月薪資約15,000元，聲請人另有2名胞姊許閔芳（原
    名：許月英）、許繡朱，及胞兄許閔雄，其中許閔芳已成家
    ，尚有自身家庭須照料，而無扶養父親，許繡朱現無工作，
    許閔雄目前月薪約2萬餘元，故由聲請人、許閔雄及母親曾
    秀青共同扶養父親許金塗，以每人每月最低生活費用9,660
    元計算，聲請人每月支出扶養費用3,000元。
  (四)另聲請人與父母及許繡朱、許閔雄同住，因父親許金塗及許
    繡朱無工作收入，故一家五口每月水、電、瓦斯費用，由聲
    請人、許閔雄及母親曾秀青三人平均負擔，另加上膳食費、
    加油費、日用雜貨費用，故聲請人每月生活必要支出合計為
    10,104元。
  (五)因此，以聲請人目前平均每月收入約18,000元，扣除扶養費
    用3,000元、每月生活必要支出合計為10,104元後，已所剩
    不多，聲請人願於能力範圍內，以每月1期、分8年（96期）
    、每月5,300元，清償債務。而債務人無擔保或無優先權之
    債務總額未逾12,000,000元，復未經法院裁定開始清算程序
    或宣告破產，爰向本院聲請更生等語。
三、經查：
  (一)聲請人積欠之無擔保債務總額為788,804元，聲請人於本件
    更生聲請前，曾以書面向最大債權銀行豐銀行請求協商債
    務清償方案，並表明共同協商之意旨，嗣雙方於前置協商程
    序中，豐銀行先後提出分148期、年利率百分之3.5、每期
    6,600元之協商條件，及分178期、年利率百分之3、每期5,
    500元之協商條件，然因聲請人表示僅能月繳3千多元，因而
    無法成立協商，故豐銀行已發給聲請人協商不成立通知書
    等情，有前置協商不成立通知書及豐銀行陳報狀等件附卷
    可稽。是聲請人經前置協商不成立而向本院聲請更生，固無
    不合，惟債務人聲請准許更生，仍應符合前揭消費者債務清
    理條例第3條之規定，以債務人不能清償債務或有不能清償
    之虞為要件，方為適法。
  (二)聲請人96、97年所得收入分別為217,800元（包括年終獎金
    9,000元）、216,300元（包括年終獎金7,500元），平均每
    月收入分別為18,150元、18,026元，又於98年1月至3月任職
    於惟冠企業有限公司之薪資收入分別為17,040元、17,190元
    、17,680元，平均每月收入為17,303元，此有惟冠企業有限
    公司98年2月2日及98年7月29日陳報狀可憑；雖聲請人已於
    98年3月31日自惟冠企業有限公司離職，然聲請人自承其現
    以打零工、兼差維生，平均每月收入約為18,000元，此亦有
    聲請人98年7月31日及98年8月27日陳報狀附卷可考。
  (三)聲請人雖主張其需與許閔雄、母親曾秀青共同扶養父親許金
    塗，每月需支付父親許金塗扶養費用3,000元等情。惟按負
    扶養義務者有數人而其親等同一時，應各依其經濟能力，分
    擔義務。夫妻互負扶養之義務，其負扶養義務之順序與直系
    血親卑親屬同，其受扶養權利之順序與直系血親尊親屬同。
    受扶養權利者，以不能維持生活而無謀生能力者為限。前項
    無謀生能力之限制，於直系血親尊親屬，不適用之。因負擔
    扶養義務而不能維持自己生活者，免除其義務。但受扶養權
    利者為直系血親尊親屬或配偶時，減輕其義務。扶養之程度
    ，應按受扶養權利者之需要與負扶養義務者之經濟能力及身
    分定之，民法第1115條第3項、第1116-1條、第1117、1118
    、1119條分別定有明文。查許金塗之扶養義務人除聲請人、
    許閔雄及曾秀青外，尚有胞姊許閔芳（68年3月30日出生）
    、許繡朱（69年4月5日出生），而許閔芳自94年3月29日起
    ，以彰化縣彰化區漁會為投保單位投保勞工保險，投保薪資
    為16,500元，又自97年7月1日起，投保薪資調升為22,800元
    ，另許繡朱自97年4月23日退保勞工保險後，即未曾再投保
    ，惟其95、96年所得收入分別為190,080元、110,880元，此
    有戶籍謄本、勞保局電子閘門查詢作業被保險人投保資料查
    詢表、稅務電子閘門財產所得調件明細表在卷可按。則許閔
    芳、許繡朱均屬年輕力壯且有相當工作能力之人，尚非不能
    分擔扶養費用以減少聲請人之負擔，且許閔芳既有高於聲請
    人之薪資收入，而聲請人自身又尚有鉅額債務未能清償，許
    閔芳之扶養能力顯優於聲請人，實無從僅以許閔芳尚有自身
    家庭須照料，即認許閔芳無庸承擔父親許金塗之扶養義務；
    另許繡朱亦非無謀生能力之人，自不能以長期無工作無收入
    之理由而免除對父親許金塗之扶養義務。況聲請人既因經濟
    困窘而聲請更生，僅維持本身及其共同生活之親屬最低基本
    生活所必需之支出得列為必要生活費用，且維持其共同生活
    之親屬所必需之生活費用應與其他共同扶養義務人共同分擔
    才屬合理，以避免將其扶養責任轉嫁由全體債權人負擔。是
    以，應由聲請人、許閔雄、許閔芳、許繡朱、曾秀青共同負
    擔許金塗之扶養費用，並參酌行政院主計處公佈之98年度臺
    灣省每人每月最低生活費用為9,829元，以此作為扶養費用
    計算標準，聲請人每月應分擔部分為1,966元【計算式：
    9,829÷5＝1,965.8（元以下四捨五入）】。
  (四)又聲請人另主張其與父母及許繡朱、許閔雄同住，因許金塗
    及許繡朱無工作收入，故一家五口每月水、電、瓦斯費用，
    需由聲請人、許閔雄及母親曾秀青三人平均負擔，另加上膳
    食費、加油費、日用雜貨費用，聲請人每月生活必要支出合
    計為10,104元等情。惟按消費者債務清理條例之立法目的，
    係為使不幸陷入經濟困境之債務人得以清理債務、重建生活
    ，並在清理過程中能保有符合人性尊嚴之最低基本生活，而
    非維持債務人過去慣常之寬逸生活，是於評估債務人是否有
    不能清償債務之情事時，並非由債務人任意主張其基本生活
    費用之數額，應秉持儘速清理債務並維持基本生活之精神，
    為合理判斷，以免造成濫用更生之債務清理程序。本件聲請
    人積欠之債務總金額為788,804元，則聲請人本應盡力節省
    開支，而非繼續慣常之寬逸生活，爰參酌行政院主計處公佈
    之98年度臺灣省每人每月最低生活費用為9,829元作為聲請
    人每月必要支出金額之計算標準（該最低生活費用即包括食
    、衣、住、行等費用在內，且債務人既已負債大於資產，本
    應較一般人更節約支出，撙節開銷，自應以最低生活費為計
    算標準）。至聲請人所主張應分擔同住之一家五口每月水、
    電、瓦斯費用云云，惟聲請人部分之水、電、瓦斯費用已涵
    蓋於上開每人每月最低生活費用9,829元內；而許金塗部分
    之水、電、瓦斯費用亦已涵蓋於許金塗之扶養費用中，不應
    另外加計；另許繡朱正值壯年，無任何不能工作維持生活而
    無謀生能力情事，已如上所述，其每月所須支出之生活必要
    費用，自無由聲請人分擔之理；曾秀青、許閔雄均為有薪資
    收入之人，亦應由渠等自行負擔生活必要費用。是聲請人每
    月必要生活支出仍應以9,829元計算，方屬適當。
  (五)綜上，若以聲請人所自陳目前每月收入為18,000元計算，扣
    除其每月之生活費用9,829元及應分擔之許金塗扶養費用1,9
    66元後，尚有6,205元，已足支付豐銀行所提出每月5,500
    元之協商條件。是聲請人於聲請協商時，顯能負擔協商條件
    ，卻以償還金額及利率過高不能負擔，致協商不成，是否有
    協商誠意，誠屬有疑。
  (六)從而，聲請人既有能力負擔豐銀行提出之協商條件，自難
    認其有不能清償債務或有不能清償之虞，聲請人恣意拒絕其
    可負擔之協商條件，再提出本件更生之聲請，核與消費者債
    務清理條例第3條規定更生要件不符，且此要件之欠缺屬於
    無從補正事項，依上說明，自應駁回其更生之聲請，爰裁定
    如主文所示。
中    華    民    國    99    年    2     月    11    日
                  民事第一庭  法  官    簡璽容
以上正本係照原本作成。
如對本裁定抗告，須於裁定送達後10日內向本院提出抗告狀，並
應繳納抗告費新台幣1000元。
中    華    民    國    99    年    2     月    11    日
                              書記官    彭月美

司法院資訊處製作；財團法人民間司法改革基金會備份。
